ACORDAO-COMPLETO-2426853

ACÓRDÃO 13372/2020 ATA 42/2020 - PRIMEIRA CÂMARA

VISTOS, relatados e discutidos estes autos de tomada de contas especial instaurada em razão da não comprovação da regular aplicação de recursos federais repassados mediante convênio,
ACORDAM os Ministros do Tribunal de Contas da União, reunidos em sessão da Primeira Câmara, ante as razões expostas pelo Relator em:
9.1. julgar irregulares as contas da Associação do Desenvolvimento Comunitário e dos Pequenos Produtores Rurais de Gurinhatã - ADCPPRG (atual Integração do Progresso e Desenvolvimento Nacional - IPDN) e do sr. Wirton Geraldo Damaceno de Araújo, condenando-os, solidariamente, ao pagamento da quantia abaixo relacionada, com a incidência dos devidos encargos legais, calculados a partir das datas correspondentes até o efetivo recolhimento, na forma da legislação em vigor, nos termos dos arts. 1°, inciso I, 16, inciso III, alínea "c", 19 e 23, inciso III, da Lei 8.443/1992:
	DATA
	VALOR (R$) 
	Natureza

	19/3/2009
	59.000,00
	débito

9.2. fixar o prazo de 15 (quinze) dias, a contar das datas das notificações, para que os responsáveis de que trata o subitem anterior comprovem, perante o Tribunal, o recolhimento das referidas quantias aos cofres do Tesouro Nacional, nos termos do art. 23, inciso III, alínea "a", da Lei 8.443/1992 c/c o art. 214, inciso III, alínea "a", do Regimento Interno do TCU (RI/TCU) ;
9.3. autorizar a cobrança judicial das dívidas, caso não atendidas as notificações, nos termos do art. 28, inciso II, da Lei 8.443/1992;
9.4. autorizar, desde já, caso requerido, o parcelamento das dívidas em até 36 (trinta e seis) parcelas mensais e consecutivas, incidindo, sobre cada parcela, os correspondentes acréscimos legais, alertando os responsáveis de que a falta de pagamento de qualquer parcela importará no vencimento antecipado do saldo devedor, nos termos do art. 26 da Lei 8.443/1992, c/c o art. 217 do Regimento Interno/TCU;
9.5. dar ciência deste acórdão à Procuradoria da República no Estado de Minas Gerais, nos termos do art. 16, § 3º, da Lei 8.443/1992.

Tomada de contas especial instaurada em razão de irregularidades na aplicação dos recursos federais repassados pelo Ministério do Turismo por força de convênio para a Associação do Desenvolvimento Comunitário e dos Pequenos Produtores Rurais de Gurinhatã  ADCPPRG.

Primeira Câmara

Ministério do Turismo

3. Interessados/Responsáveis:
3.1. Responsáveis: Integração do Progresso e Desenvolvimento Nacional (antiga Associação do Desenvolvimento Comunitário e dos Pequenos Produtores Rurais de Gurinhatã - ADCPPRG) (00.409.688/0001-68); Wirton Geraldo Damaceno de Araújo (XXX.070.666-XX)

13.1. Ministros presentes: Walton Alencar Rodrigues (Presidente), Benjamin Zymler (Relator), Bruno Dantas e Vital do Rêgo.
13.2. Ministros-Substitutos presentes: Augusto Sherman Cavalcanti e Weder de Oliveira.

BENJAMIN ZYMLER

Cuidam os autos de tomada de contas especial instaurada em razão de irregularidades na aplicação dos recursos federais repassados por força do Convênio 1495/2008, celebrado entre a Associação do Desenvolvimento Comunitário e dos Pequenos Produtores Rurais de Gurinhatã - ADCPPRG (atual Integração do Progresso e Desenvolvimento Nacional - IPDN) e o Ministério do Turismo.
2.	O convênio, no valor de R$ 334.000,00, sendo R$ 34.000,00 a título de contrapartida, teve por objeto apoiar o evento "Gurinhatã Fest Folia", com vigência estipulada para o período de 23/12/2008 a 18/7/2009 (peça 1, p. 27) .
3.	Especificamente, foi pactuada a realização das seguintes ações principais (peça 1, p. 53) :
apresentação da dupla Milionário e José Rico, da dupla de animação infantil Patati-Patatá, da Banda Porto Seguro e de dois DJs; 
show pirotécnico com duração de 8 min; 
locação de palco, telões, tendas, sonorização, iluminação, trenzinho da alegria e brinquedos infantis; 
anúncios em jornais, rádios, emissora de televisão, carro de som e faixas promocionais;
confecção de dois mil cartazes e cem mil panfletos.
4.	O presidente da associação, sr. Wirton Geraldo Damaceno de Araújo, apresentou a prestação de contas do convênio em 29/12/2009, contendo a seguinte documentação (peça 1, p. 52-71) :
relatório de cumprimento do objeto e de execução da receita e despesa;
relatório de execução físico-financeira e relação de pagamentos efetuados;
ata do processo de licitação, contrato de prestação de serviços e respectiva nota fiscal;
conciliação bancária e cópia de cheques e extratos bancários.
5.	Entretanto, o órgão repassador entendeu que faltaram elementos mais robustos, como fotografia, filmagem ou material de divulgação que evidenciassem a apresentação de artistas, a locação de brinquedos e tendas, bem como a divulgação do evento na mídia (Notas Técnicas 744/2010 - peça 1, p. 82-88, 917/2013 - peça 1, p. 154-162 e 199/2016 - peça 1, p. 167-169) .
6.	Dando seguimento ao feito, a unidade técnica assim se manifestou acerca dos documentos constantes dos autos:
"Reanálise da Execução Física
Na Nota Técnica de Reanálise 917/2013 (peça 1, p. 154-162) , foi indicado que os itens adiante mencionados foram adequadamente executados. Passa-se a avaliar, na tabela adiante, se há provas de que esses itens foram efetivamente realizados:
Tabela 1 - Análise dos itens aprovados pelo MTur
	Item
	Valor (R$) *
	Constatação da Nota 917
	Análise do TCU

	dupla Milionário e José Rico
	139.550,00**
	Apresentadas fotografias (fls. 163/166) que demonstração a apresentação da dupla Milionário e José Rico
	As fotos apresentadas (peça 1, p. 134-137) não estão datadas, e não há elementos visuais que permitam associar o show artístico que nelas aparece ao evento objeto do convênio. Inclusive, as inscrições "Gurinhatã Fest Folia" que aparecem nas fotos foram incluídas digitalmente.
O item deve ter sua execução física reprovada.

	show pirotécnico
	11.000,00
	Apresentadas fotografias (fl. 158/161) por meio das quais foi possível visualizar a realização do show pirotécnico 
	As fotos apresentadas (peça 1, p. 129-132) não estão datadas, e não há elementos visuais que permitam associar o show pirotécnico que nelas aparece ao evento objeto do convênio. Inclusive, as inscrições "Gurinhatã Fest Folia" que aparecem nas fotos foram incluídas digitalmente.
O item deve ter sua execução física reprovada.

	locação de palco
	20.000,00
	Apresentadas fotografias (fls. 142/182) por meio das quais foi possível visualizar a utilização do item no evento [locação de palco]
	As fotos apresentadas (peça 1, p. 113-147) não estão datadas, e não há elementos visuais que permitam associar o "palco" que aparece em algumas delas ao evento objeto do convênio. Inclusive, as inscrições "Gurinhatã Fest Folia" que aparecem nas fotos foram incluídas digitalmente. Já as fotos de peça 1, p. 148-153, apresentam um cartaz com o nome do evento, mas não estão próximas de nenhum palco.
O item deve ter sua execução física reprovada.

	sonorização e iluminação
	35.000,00
	Apresentadas fotografias (fls. 142/182) por meio das quais foi possível visualizar a utilização do item no evento [sonorização e iluminação]
	As fotos apresentadas (peça 1, p. 113-147) não estão datadas, e não há elementos visuais que permitam associar equipamentos de sonorização/iluminação que aparecem em algumas delas ao evento objeto do convênio. Inclusive, as inscrições "Gurinhatã Fest Folia" que aparecem nas fotos foram incluídas digitalmente. Já as fotos de peça 1, p. 148-153, apresentam um cartaz com o nome do evento, mas não estão próximas de nenhum equipamento de sonorização/iluminação.
O item deve ter sua execução física reprovada.

	locação de dois telões
	4.000,00
	- Apresentadas fotografias (fls. 142/182) por meio das quais foi possível visualizar a utilização do item no evento [locação de dois telões];
	As fotos apresentadas (peça 1, p. 113-147) não estão datadas, e não há elementos visuais que permitam associar telões que aparecem em algumas delas ao evento objeto do convênio. Inclusive, as inscrições "Gurinhatã Fest Folia" que aparecem nas fotos foram incluídas digitalmente. Já as fotos de peça 1, p. 148-153, apresentam um cartaz com o nome do evento, mas não estão próximas de nenhum equipamento de telão.
O item deve ter sua execução física reprovada.

*Conforme relação de execução da receita e da despesa (peça 1, p. 61-62) .
Ante o exposto na tabela acima, reputa-se que a aprovação da execução de itens pelo Ministério do Turismo, na Nota Técnica de Reanálise 917/2013 (peça 1, p. 154-162) , foi indevida. ...
Percebe-se que, a entidade convenente não logrou comprovar a realização dos itens previstos no plano de trabalho, visto que não apresentou documentos comprobatórios da execução física desses.
Não houve apresentação de imagens (fotografias ou filmagens) ou documentos capazes de demonstrar a execução de nenhum dos itens.
Faz-se mister relatar que o convênio em referência não estabelece de forma específica a necessidade de envio pelo convenente de fotos com nome do evento, a logomarca do Ministério do Turismo e a identificação dos itens previstos no plano de trabalho. No entanto, no processo TC Processo 009.845/2012-7, que tratou de consulta do Ministério do Turismo ao TCU em relação à dúvida quanto aos documentos necessários para comprovação dos eventos referentes a convênios celebrados anteriormente ao ano de 2010, esta Corte decidiu, no Acórdão 1459/2012-TCU-Plenário: 
9.2  responder ao consulente que: 
9.2.1 a análise de prestação de contas relativas a convênios celebrados pelo Ministério do Turismo deve observar, quanto aos documentos que a compõem, a legislação vigente à época da celebração da avença e o prescrito no termo de ajuste, sendo sempre necessário que o cumprimento do objeto pelo convenente reste indubitavelmente comprovado; .
	9.2.2 para as situações anteriores a 2010, caso os documentos enumerados no art. 28 Instrução Normativa STN 1/97 e no art. 58 da então vigente Portaria Interministerial 127/2008 não sejam suficientes para comprovar a execução do objeto do convênio, poderão ser exigidos outros elementos de prova, tais como os estabelecidos a partir daquele ano (fotografias, jornais pós-evento, CDs, DVDs, entre outros) . 
Observa-se, assim, que a exigência do Ministério do Turismo está de acordo com o referido acórdão. Caso o convenente não pudesse apresentar filmagem e/ou fotografias provando a execução dos itens, poderia comprovar que o objeto do convênio fora indubitavelmente cumprido por meio de outros documentos, conforme listados de forma não exaustiva no Acórdão 1459/2012-TCU-Plenário.
Contudo, verificando a prestação de contas encaminhada, não se observou nenhum documento que comprovasse a realização dos itens objeto do ajuste. 
Toda essa situação de não comprovação revela descumprimento ao Termo do Convênio, em sua cláusula terceira, item II, alínea "a", pois sua eficácia não foi comprovada. 
Análise da Execução Financeira
No que concerne a contratação da empresa Pinduca Publicidade, Promoções & Consultoria Ltda, não há nos autos elementos que comprovem que essa empresa foi contratada pela entidade convenente mediante cotação prévia de preços prevista no art. 11, do Decreto 6.170/2007. No entanto, passados mais de 11 anos desde a contratação, já transcorreu a prescrição da pretensão punitiva em relação a essa falha. Outrossim, documentos contidos nos autos, embora incompletos, também indicam a realização de pregão presencial (peça 1, p. 63-64) .
Em relação às retiradas ocorridas na conta bancária do convênio (peça 1, p. 77-80) , os cheques (peça 1, p. 72-76) , a nota fiscal (peça 1, p. 104) , e o contrato administrativo (peça 1, p. 65-66) demonstram o nexo entre os recursos do convênio e pagamentos à empresa Pinduca Publicidade, Promoções & Consultoria Ltda.
Mesmo assim, o nexo entre recursos do convênio e o objeto pactuado não foi provado para parte dos recursos gastos, pois houve contratação de artistas, sem a apresentação de contratos de exclusividade entre esses e a empresa intermediária, Pinduca Produções, sem que se provasse que essa intermediária pagou cachê aos artistas. Desse modo, ocorreu a irregularidade de "ausência de comprovação de que as empresas que não detinham direitos de exclusividade, contratadas irregularmente por inexigibilidade, pagaram o cachê de bandas ou cantores que realizaram o evento", conforme jurisprudência dessa corte, no Acórdão 1435/2017-TCU-Plenário. Será proposta a realização de citação para essa irregularidade. ...
Cabe mencionar que a irregularidade de contratação de artistas sem apresentação de contratos de exclusividade válidos não ensejaria débito, caso se pudesse comprovar a correta execução física e financeira do convênio. 
Contudo, em relação à execução financeira dos shows, o convenente, tendo contratado a empresa intermediária de forma indevida, teria que comprovar que os recursos do convênio foram efetivamente destinados às bandas e aos artistas que se apresentaram no evento. Assim, deveriam ter sido apresentadas notas fiscais e recibos emitidos em nome das bandas e artistas assinados por seus representantes legais ou pelos seus empresários exclusivos, sendo que essa representação ou exclusividade deveria ser registrada em cartório. No entanto, consta nos autos somente nota fiscal e recibo que comprovam o pagamento apenas à empresa intermediária contratada (vide Tabela 3 acima) .  
Não há, desse modo, comprovação de que os valores que teriam sido pagos à empresa intermediária correspondem aos que foram efetivamente pagos aos artistas que se apresentaram no evento, não sendo comprovado, assim, o nexo causal entre os recursos recebidos e os pagamentos efetuados."
Depois de realizada a citação da Associação do Desenvolvimento Comunitário e dos Pequenos Produtores Rurais de Gurinhatã - ADCPPRG (atual Integração do Progresso e Desenvolvimento Nacional-IPDN) e de seu então presidente, sr. Wirton Geraldo Damaceno de Araújo, a unidade técnica assim se manifestou:
"Transcorrido o prazo regimental, os responsáveis Associação do Desenvolvimento Comunitário e dos Pequenos Produtores Rurais de Gurinhatã - ADCPPRG, atualmente, Integração do Progresso e Desenvolvimento Nacional-IPDN e Wirton Geraldo Damaceno de Araújo permaneceram silentes, devendo ser considerados revéis, nos termos do art. 12, §3º, da Lei 8.443/1992.
ANÁLISE DOS PRESSUPOSTOS DE PROCEDIBILIDADE DA IN/TCU 71/2012
Apreciação do Prejuízo ao Contraditório e Ampla Defesa
Verifica-se que, quanto à execução física, não houve o transcurso de mais de dez anos desde o fato gerador sem que tenha havido a notificação dos responsáveis pela autoridade administrativa federal competente (art. 6º, inciso II, c/c art. 19 da IN/TCU 71/2012, modificada pela IN/TCU 76/2016) , uma vez que o fato gerador da irregularidade sancionada ocorreu em 19/3/2009, e os responsáveis foram notificados sobre as irregularidades pela autoridade administrativa competente conforme abaixo:
Associação do Desenvolvimento Comunitário e dos Pequenos Produtores Rurais de Gurinhatã, por meio do edital acostado à peça 1, p. 177, publicado em 1/4/2016.
Wirton Geraldo Damaceno de Araújo, por meio do ofício acostado à peça 1, p. 174-175, recebido em 16/3/2016, conforme AR (peça 36) .
Em relação à irregularidade da execução financeira, não houve notificação na fase interna. Contudo, entende-se que o simples decurso do prazo não deve ter o condão de afastar a responsabilização solidária da entidade no caso vertente, porquanto a regra constante do art. 6º, inciso II, da IN/TCU 71/2012 não deve ser interpretada de modo absoluto, até mesmo considerando-se o teor do respectivo caput.
Valor de Constituição da TCE 	
Verifica-se, ainda, que o valor atualizado do débito apurado (sem juros) em 1/1/2017 é de R$ 490.350,00, portanto superior ao limite mínimo de R$ 100.000,00, na forma estabelecida conforme os arts. 6º, inciso I, e 19 da IN/TCU 71/2012, modificada pela IN/TCU 76/2016. 
A tomada de contas especial está, assim, devidamente constituída e em condição de ser instruída.
EXAME TÉCNICO
Da validade das notificações:
Preliminarmente, cumpre tecer breves considerações sobre a forma como são realizadas as comunicações processuais no TCU. A esse respeito, destacam-se o art. 179, do Regimento Interno do TCU (Resolução 155, de 4/12/2002) e o art. 4º, inciso III, § 1º, da Resolução TCU 170, de 30 de junho de 2004, in verbis:
 (...) 
Bem se vê, portanto, que a validade da citação via postal não depende de que o aviso de recebimento seja assinado pelo próprio destinatário da comunicação, o que dispensa, no caso em tela, a entrega do AR em "mãos próprias". A exigência da norma é no sentido de o Tribunal verificar se a correspondência foi entregue no endereço correto, residindo aqui a necessidade de certeza inequívoca. 
...
Da revelia dos responsáveis Associação do Desenvolvimento Comunitário e dos Pequenos Produtores Rurais de Gurinhatã - ADCPPRG, atualmente, Integração do Progresso e Desenvolvimento Nacional-IPDN e Wirton Geraldo Damaceno de Araújo
No caso vertente, a citação de cada um dos responsáveis se deu em endereços provenientes de pesquisas de endereços realizadas pelo TCU (vide parágrafos acima) , constantes nos sistemas CPF e CNPJ da Receita Federal. A entrega dos ofícios citatórios nesses endereços ficou comprovada conforme detalhamento a seguir:
ADCPPRG, ofício 9441/2020 - Seproc (peça 28) , origem nos sistemas corporativos do TCU (Receita Federal do Brasil) .
Wirton Geraldo Damaceno de Araújo, ofício 9440/2020 - Seproc (peça 29) , origem nos sistemas corporativos do TCU (Receita Federal do Brasil) .
Nos processos do TCU, a revelia não leva à presunção de que seriam verdadeiras todas as imputações levantadas contra os responsáveis, diferentemente do que ocorre no processo civil, em que a revelia do réu opera a presunção da verdade dos fatos narrados pelo autor (Acórdão 1009/2018-TCU-Plenário, Relator: BRUNO DANTAS; 2369/2013 - TCU - Plenário, Relator: BENJAMIN ZYMLER e 2449/2013 - TCU - Plenário, Relator: BENJAMIN ZYMLER) . Dessa forma, a avaliação da responsabilidade do agente não pode prescindir da prova existente no processo ou para ele carreada. 
Ao não apresentar sua defesa, os responsáveis deixaram de produzir prova da regular aplicação dos recursos sob sua responsabilidade, em afronta às normas que impõem aos gestores públicos a obrigação legal de, sempre que demandados pelos órgãos de controle, apresentar os documentos que demonstrem a correta utilização das verbas públicas, a exemplo do contido no art. 93 do Decreto-Lei 200/1967: "Quem quer que utilize dinheiros públicos terá de justificar seu bom e regular emprego na conformidade das leis, regulamentos e normas emanadas das autoridades administrativas competentes." 
Mesmo as alegações de defesa não sendo apresentadas, considerando o princípio da verdade real que rege esta Corte, procurou-se buscar, em manifestações dos responsáveis na fase interna desta Tomada de Contas Especial, se havia algum argumento que pudesse ser aproveitado a seu favor. 
Não foram apresentados argumentos na fase interna para elidir as irregularidades apontadas (peça 1, p. 187) .
Em se tratando de processo em que a parte interessada não se manifestou acerca das irregularidades imputadas, não há elementos para que se possa efetivamente aferir e reconhecer a ocorrência de boa-fé na conduta dos responsáveis, podendo este Tribunal, desde logo, proferir o julgamento de mérito pela irregularidade das contas, conforme os termos dos §§ 2º e 6º do art. 202 do Regimento Interno do TCU. (Acórdão 2064/2011-TCU-Primeira Câmara (relator: Ubiratan Aguiar) , 6.182/2011-TCU-1ª Câmara (relator: Weber de Oliveira) , 4.072/2010-TCU-1ª Câmara (Relator: Valmir Campelo) , 1.189/2009-TCU-1ª Câmara (Relator: Marcos Bemquerer) , 731/2008-TCU-Plenário (Relator: Aroldo Cedraz) . Ressalta-se que a análise da boa-fé relativa a pessoa jurídica de direito privado é realizada considerando as condutas de seus administradores, uma vez que os atos destes obrigam a pessoa jurídica, desde que exercidos nos limites dos poderes definidos no ato constitutivo do ente, nos termos do art. 47 do Código Civil (Acórdão 1723/2016-TCU-Plenário, Ministro-Relator Raimundo Carrero) .
Dessa forma, os responsáveis Associação do Desenvolvimento Comunitário e dos Pequenos Produtores Rurais de Gurinhatã - ADCPPRG, atualmente, Integração do Progresso e Desenvolvimento Nacional-IPDN e Wirton Geraldo Damaceno de Araújo devem ser considerados revéis, nos termos do art. 12, §3º, da Lei 8.443/1992, devendo as contas serem julgadas irregulares, condenando-os solidariamente ao débito apurado.
Prescrição da Pretensão Punitiva
Vale ressaltar que a pretensão punitiva do TCU, conforme Acórdão 1441/2016-TCU-Plenário, Relator: Benjamin Zymler, que uniformizou a jurisprudência acerca dessa questão, subordina-se ao prazo geral de prescrição indicado no art. 205 do Código Civil, que é de dez anos, contado da data de ocorrência da irregularidade sancionada, nos termos do art. 189 do Código Civil, sendo este prazo interrompido pelo ato que ordenar a citação, a audiência ou a oitiva dos responsáveis.
No caso em exame, ocorreu a prescrição, uma vez que a irregularidade sancionada ocorreu em 19/3/2009, e o ato de ordenação da citação ocorreu em 10/3/2020 (peça 25) .
CONCLUSÃO
Em face da análise promovida na seção "Exame Técnico", verifica-se que os responsáveis Associação do Desenvolvimento Comunitário e dos Pequenos Produtores Rurais de Gurinhatã - ADCPPRG, atualmente, Integração do Progresso e Desenvolvimento Nacional-IPDN e Wirton Geraldo Damaceno de Araújo não lograram comprovar a boa e regular aplicação dos recursos, instados a se manifestar, optaram pelo silêncio, configurando a revelia, nos termos do §3º, do art. 12, da Lei 8.443/1992. Ademais, inexistem nos autos elementos que demonstrem a boa-fé dos responsáveis ou a ocorrência de outras excludentes de culpabilidade.
Vale ressaltar que a jurisprudência pacífica nesta Corte é no sentido da imprescritibilidade das ações de ressarcimento ao erário (Súmula TCU 282) . Dessa forma, identificado dano ao erário, devese instaurar e julgar o processo de tomada de contas especial para responsabilizar seus agentes causadores, respeitando o direito ao contraditório e à ampla defesa, independentemente de quando ocorreram os atos impugnados.
Verifica-se também que houve a prescrição da pretensão punitiva.
	Tendo em vista que não constam dos autos elementos que permitam reconhecer a boa-fé dos responsáveis, sugere-se que as suas contas sejam julgadas irregulares, nos termos do art. 202, § 6º, do Regimento Interno do TCU, com a imputação do débito atualizado monetariamente e acrescido de juros de mora, nos termos do art. 202, §1º do Regimento Interno do TCU, descontado o valor eventualmente recolhido. 
PROPOSTA DE ENCAMINHAMENTO
Diante do exposto, submetemos os autos à consideração superior, propondo ao Tribunal:
considerar revéis os responsáveis Associação do Desenvolvimento Comunitário e dos Pequenos Produtores Rurais de Gurinhatã - ADCPPRG, atualmente, Integração do Progresso e Desenvolvimento Nacional-IPDN (CNPJ 00.409.688/0001-68) e Wirton Geraldo Damaceno de Araújo (CPF XXX.070.666-XX) , para todos os efeitos, dando-se prosseguimento ao processo, com fulcro no art. 12, § 3º, da Lei 8.443/1992; 
julgar irregulares, nos termos dos arts. 1º, inciso I, 16, inciso III, alínea "c", da Lei 8.443/1992, c/c os arts. 19 e 23, inciso III, da mesma Lei, as contas dos responsáveis Associação do Desenvolvimento Comunitário e dos Pequenos Produtores Rurais de Gurinhatã - ADCPPRG, atualmente, Integração do Progresso e Desenvolvimento Nacional-IPDN (CNPJ 00.409.688/0001-68) e Wirton Geraldo Damaceno de Araújo (CPF XXX.070.666-XX) , condenando-os solidariamente ao pagamento das importâncias a seguir especificadas, atualizadas monetariamente e acrescidas dos juros de mora, calculadas a partir das datas discriminadas até a data da efetiva quitação do débito, fixando-lhes o prazo de quinze dias, para que comprovem, perante o Tribunal, o recolhimento das referidas quantias aos cofres do Tesouro Nacional, nos termos do art. 23, inciso III, alínea "a", da citada lei, c/c o art. 214, inciso III, alínea "a", do Regimento Interno do TCU.  
		Débito relacionado ao responsável Wirton Geraldo Damaceno de Araújo (CPF XXX.070.666-XX) em solidariedade com Associação do Desenvolvimento Comunitário e dos Pequenos Produtores Rurais de Gurinhatã - ADCPPRG, atualmente, Integração do Progresso e Desenvolvimento Nacional-IPDN (CNPJ 00.409.688/0001-68) :
	Data de ocorrência
	Valor histórico (R$) 

	19/3/2009
	300.000,00

Valor atualizado do débito (com juros) em 11/8/2020: R$ 548.760,00
	autorizar, desde logo, a cobrança judicial das dívidas, caso não atendidas a notificação, na forma do disposto no art. 28, inciso II, da Lei 8.443/1992;
  autorizar, desde logo, o pagamento das dívidas mencionadas nos subitens anteriores, caso solicitado, em até 36 parcelas mensais e consecutivas, nos termos do art. 26 da Lei 8.443, de 1992 c/c o art. 217 do Regimento Interno - TCU, de 2011, fixando ao devedor o prazo de quinze dias, a contar do recebimento da notificação, para comprovar perante o Tribunal o recolhimento da primeira parcela e de trinta dias, a contar da parcela anterior, para comprovar o recolhimento das demais parcelas, devendo incidir sobre cada valor mensal, os encargos legais devidos (débito: juros de mora e atualização monetária; multa: atualização monetária) , na forma prevista na legislação em vigor;
remeter cópia do acórdão que vier a ser prolatado pelo Tribunal, ao Procurador-Chefe da Procuradoria da República no Estado de Minas Gerais, nos termos do art. 209, § 7º, do Regimento Interno/TCU, para ajuizamento das ações cabíveis, informando-lhe que o inteiro teor da deliberação pode ser consultado no endereço http://www.tcu.gov.br/acordaos;"
7.	O Ministério Público junto ao TCU manifestou-se de acordo com a unidade técnica.
	É o relatório.

não há

Subprocurador-Geral Paulo Soares Bugarin.

CONVÊNIO. NÃO COMPROVAÇÃO DA REGULAR APLICAÇÃO DE PARTE DOS RECURSOS. CITAÇÃO. CONTAS IRREGULARES. DÉBITO.

TOMADA DE CONTAS ESPECIAL (TCE)

Secretaria de Controle Externo de Tomada de Contas Especial (SecexTCE).

Cuidam os autos de tomada de contas especial instaurada em razão de irregularidades na aplicação dos recursos federais repassados por força do Convênio 1495/2008, celebrado entre a Associação do Desenvolvimento Comunitário e dos Pequenos Produtores Rurais de Gurinhatã - ADCPPRG (atual Integração do Progresso e Desenvolvimento Nacional - IPDN) e o Ministério do Turismo.
2.	O convênio, no valor de R$ 334.000,00, sendo R$ 34.000,00 a título de contrapartida, teve por objeto apoiar o evento "Gurinhatã Fest Folia", com vigência estipulada para o período de 23/12/2008 a 18/7/2009 (peça 1, p. 27) .
3.	Especificamente, foi pactuada a realização das seguintes ações principais (peça 1, p. 53 e 61) :
apresentação da dupla Milionário e José Rico, da dupla de animação infantil Patati-Patatá, da Banda Porto Seguro e de dois DJ's - valor R$ 163.500,00, sendo R$ 34.000,00 referentes à contrapartida;
show pirotécnico com duração de 8 min - valor R$ 11.000,00; 
locação de palco, telões, tendas, sonorização, iluminação - valor R$ 67.500,00
trenzinho da alegria e brinquedos infantis - valor R$ 13.500,00; 
anúncios em jornais, rádios, emissora de televisão, carro de som e vinte faixas promocionais - valor R$ 59.000,00;
confecção de dois mil cartazes e cem mil panfletos - valor R$ 19.000,00.
5.	Para a realização do evento, foi contratada a empresa Pinduca Publicidade e Promoções Ltda. pelo valor de R$ 333.550,00.
4.	O presidente da associação, sr. Wirton Geraldo Damaceno de Araújo, apresentou a prestação de contas do convênio contendo a seguinte documentação (peça 1, p. 52-71) :
relatório de cumprimento do objeto e de execução da receita e despesa (peça 1, p. 53-55 e 61-62) ;
relatório de execução físico-financeira e relação de pagamentos efetuados (peça 1, p. 57) ;
ata do processo de licitação, contrato de prestação de serviços, comprovante de publicação do extrato do contrato na imprensa oficial e respectiva nota fiscal (peça 1, p. 63-69 e 71) ;
cópia de extratos bancários (peça 1, p. 77-80) ;
mapas de divulgação do evento em duas rádios locais no valor de R$ 9.500,00 (peça 1, p. 102-103) ;
comprovante de devolução de R$ 450,00 ao concedente (peça 1, p. 70) ;
fotos diversas do evento (peça 1, p. 113 a 153) .
5.	Entretanto, o órgão repassador entendeu que faltaram os seguintes elementos para demonstrar a execução física do convênio (peça 1, p. 154-162) :
a) apresentação dos artistas: 
- fotografias/filmagens em campo aberto, datadas e com a identificação dos artistas;
- matérias de repercussão pós-evento;
b) locação de trenzinho, brinquedos e locação de tendas: 
- fotografias ou imagens devidamente datadas;
c) inserção de anúncios em televisão e rádio: 
- cópia do anúncio em DVD contendo a menção ao nome e a logomarca do Ministério do Turismo;
d) carro de som:
- declaração individual do prestador de serviço com RG e CPF, discriminando a função exercida detalhada, o valor contratado e o período de execução;
e) faixas promocionais:
- listagem e fotos com o respectivo endereço do local em que foram fixadas.
6.	Ao propor a realização de citação, a unidade técnica observou que as fotos apresentadas não estão datadas e não há elementos visuais que permitam associar o show artístico ou equipamento que nelas aparecem ao evento objeto do convênio. Assim, não estaria demonstrada a realização física do objeto do convênio.
7.	Quanto à execução financeira, verificou-se que "o nexo entre recursos do convênio e o objeto pactuado não foi provado para parte dos recursos gastos, pois houve contratação de artistas, sem a apresentação de contratos de exclusividade entre esses e a empresa intermediária sem que se provasse que essa intermediária pagou cachê aos artistas."
8.	Foi, então, em razão dos fatos apontados pela unidade técnica, realizada a citação solidária, pelo total dos valores repassados, da Associação do Desenvolvimento Comunitário e dos Pequenos Produtores Rurais de Gurinhatã - ADCPPRG (atual Integração do Progresso e Desenvolvimento Nacional - IPDN) e de seu então presidente, sr. Wirton Geraldo Damaceno de Araújo.
9.	Entretanto, os responsáveis optaram por permanecer silentes. Dessa forma, de acordo com o art. 12, § 3º, da Lei 8.443/1992, estão caracterizadas as suas revelias, cabendo dar prosseguimento ao processo. 
10.	Tanto a unidade técnica quanto o Ministério Público junto ao TCU entenderam que os responsáveis devem ter suas contas julgadas irregulares com a condenação em débito pelos valores impugnados. Entretanto, em razão da ocorrência da prescrição da pretensão punitiva, não caberia a aplicação de sanção.
II
11.	Passo a analisar os fatos pelos quais os responsáveis foram instados a se manifestar.
12.	Consoante a jurisprudência desta Corte de Contas, a análise da regularidade da aplicação dos recursos repassados mediante convênios deve perpassar por três aspectos: realização física do objeto pactuado, nexo de causalidade entre os recursos repassados e os documentos comprobatórios de despesas e atingimento da finalidade pública prevista na avença.
13.	Em relação à realização física do objeto e ao consequente atingimento da finalidade pública, os pareceres precedentes apontam que foram apresentadas fotografias que não permitem inferir acerca da execução do evento artístico pactuado. 
14.	A respeito, observo que nem o termo de convênio, tampouco a Portaria Interministerial 127/2008, e a Portaria 171/2008 do Ministério do Turismo, então aplicáveis, impunham que esses documentos compusessem a prestação de contas. Desta feita, exigir esses elementos somente depois da realização do evento implicaria potencial afronta ao princípio do contraditório e ampla defesa, pois se estaria tratando de prova impossível.
15.	É certo que, mediante consulta do Ministério do Turismo ao TCU em relação aos documentos necessários para comprovação dos eventos referentes a convênios celebrados anteriormente ao ano de 2010, esta Corte assim decidiu, por meio do Acórdão 1459/2012-TCU-Plenário:
"9.2 responder ao consulente que:
9.2.1 a análise de prestação de contas relativas a convênios celebrados pelo Ministério do Turismo deve observar, quanto aos documentos que a compõem, a legislação vigente à época da celebração da avença e o prescrito no termo de ajuste, sendo sempre necessário que o cumprimento do objeto pelo convenente reste indubitavelmente comprovado;
9.2.2 para as situações anteriores a 2010, caso os documentos enumerados no art. 28 Instrução Normativa STN 1/97 e no art. 58 da então vigente Portaria Interministerial 127/2008 não sejam suficientes para comprovar a execução do objeto do convênio, poderão ser exigidos outros elementos de prova, tais como os estabelecidos a partir daquele ano (fotografias, jornais pós-evento, CDs, DVDs, entre outros) ."  (grifou-se) . 
16.	Dessa decisão, extraio que as fotografias e vídeos do evento, caso existam, podem ser consideradas como comprovantes da sua execução, mas não implicando que sua ausência caracterize falha na prestação de contas ou que, por si só, indique a inexecução do objeto.
17.	De qualquer forma, registro a existência das seguintes fotografias indicativas da execução ao menos parcial do objeto do convênio:
	- apresentação da banda Porto Seguro com faixa indicando o patrocínio do Ministério do Turismo (peça 1, p. 123) ;
	- apresentação de show pirotécnico (peça 1, p. 132) , cuja execução foi considerada regular pelo órgão repassador (peça 1, p. 157) ;
	- imagens de locação de palco, telões e sonorização (peça 1, p. 123) , cujas execuções foram consideradas regulares pelo órgão repassador (peça 1, p. 157, 158 e 159) ;
	- doze faixas de divulgação do evento (peça 1, p. 148-153) ; e
	- apresentação da dupla Milionário e José Rico cuja execução foi considerada regular pelo órgão repassador (peça 1, p. 155) .
18.	Desta feita, tendo em conta os demais comprovantes de despesas apresentados - ata do processo de licitação, contrato de prestação de serviços, comprovante de publicação do extrato do contrato na imprensa oficial, nota fiscal compatível com o extrato da conta específica- entendo que podem ser considerados executados os serviços cujo único questionamento foi em relação à ausência de fotos/vídeos.
19.	Enquadram-se nessa hipótese os seguintes serviços, no valor total de R$ 111.000,00: 
	a) locação de palco, telões, tendas, sonorização, iluminação; 
	b) show pirotécnico;
	c) trenzinho da alegria e brinquedos infantis; 
	d) confecção de dois mil cartazes e cem mil panfletos (foram apresentados exemplares de cada peça, tal qual previsto no termo de convênio - peça 1, p. 160) .
20.	Em relação às despesas referentes à veiculação na mídia, incluindo faixas de divulgação e carro de som, segundo o termo de convênio deveriam ser apresentados os seguintes documentos (peça 1, p. 35) :
	- cópia do comprovante de veiculação e fotografia com o endereço do anúncio em outdoor, frontlight ou luminoso, se for o caso;
	- cópia do anúncio em vídeos, CDs, DVDs, entre outros, e, ainda, comprovante de veiculação dos anúncios em rádios, televisão, jornais, revistas ou catálogos, se for o caso;
21.	Entretanto, não foram apresentados exemplares dos jornais, cópias dos anúncios em meio magnético e comprovantes de divulgação. Assim, entendo que essas despesas, no total de R$ 59.000,00, não podem ser consideradas executadas.
22.	Em relação às despesas referentes aos shows, foi contratada empresa intermediária sem que tenham sido demonstrados os valores efetivamente pagos aos artistas. Isso porque não foram apresentadas notas fiscais e recibos emitidos em nome das bandas e artistas assinados por seus representantes legais ou pelos seus empresários exclusivos. 
23.	Consoante diversos precedentes jurisprudenciais, diante da ausência desses comprovantes, não estaria estabelecido o nexo de causalidade entre os recursos repassados e os valores supostamente destinados às atrações artísticas (v.g. Acórdãos da Primeira Câmara 7.288/2020 e 14.534/2019) . Ou seja, não teria sido demonstrada a regular aplicação dos recursos referentes aos artistas, no montante de R$ 129.500,00.
23.	Cabe, a respeito, destacar que, mediante o recente Acórdão 1892/2020-TCU-Plenário, de 22/7/2020 (em relação ao qual fui voto vencido) , esta Corte de Contas considerou que, para eventos executados antes da edição da Portaria do Ministério do Turismo 153/2009, não seria razoável exigir a apresentação de comprovantes assinados pelos artistas ou por seus representantes legais diretos. 
24.	Isso porque somente após a vigência do referido normativo é que passaram a ser exigidos tais documentos na prestação de contas (art. 17, § 2º) :
	"§ 2º O convenente deverá exigir do contratante dos artistas e/ou bandas e/ou grupos documento comprobatório do efetivo recebimento do cachê por parte dos mesmos, a ser apresentado no ato da prestação de contas."
25.	Assim, considerando a legislação vigente à época da celebração da avença, o Tribunal admitiu a composição do nexo de causalidade com os documentos que comprovem o pagamento à empresa contratada, sem necessidade de apresentar os recibos dos cachês, já que isso não era exigido do gestor à época. 
26.	Posteriormente a esse acórdão do Plenário,, foram prolatadas as seguintes decisões:
	a) no sentido de que a ausência de apresentação dos recibos dos cachês justifica a imputação de débito mesmo para eventos anteriores a edição da Portaria do Ministério do Turismo 153/2009:
	- Acórdão 12538/2020-TCU-Segunda Câmara, rel. Ministro Augusto Nardes, de 10/11/2020;
	- Acórdão 12360/2020-TCU-Primeira Câmara, rel. Ministro Benjamin Zymler, de 3/11/2020; e
	- Acórdão 11548/2020-TCU-Primeira Câmara, rel. Ministro Benjamin Zymler, de 13/10/2020;
	b) no sentido de que a ausência dos recibos dos cachês não é pressuposto para a imposição de débito para eventos executados antes da edição da Portaria do Ministério do Turismo 153/2009:
	- Acórdão 11787/2020-TCU-Primeira Câmara, rel. Min. Bruno Dantas, de 20/10/2020; e
	- Acórdão 12494/2020-TCU-Primeira Câmara, rel. Min. Bruno Dantas, de 17/11/2020.
27.	Verifico, entretanto, que as três decisões que não adotaram o entendimento consubstanciado no Acórdão 1892/2020-TCU-Plenário, não trataram especificamente do disposto nesse acórdão, pois se se basearam em precedentes anteriores. Ademais, os Acórdãos da Primeira Câmara 12.360/2020 e 11.548/2020 foram proferidos em embargos de declaração, com limitada abertura para a discussão do mérito. Ou seja, principalmente na Primeira Câmara desta Corte, há uma tendência de se adotar o decidido na mencionada decisão do Plenário.
28.	A respeito, rememoro o decidido mediante o Acórdão 1459/2012-TCU-Plenário, proferido em consulta: "a análise de prestação de contas relativas a convênios celebrados pelo Ministério do Turismo deve observar, quanto aos documentos que a compõem, a legislação vigente à época da celebração da avença e o prescrito no termo de ajuste."  (grifou-se) . 
29.	Por outro lado, mesmo que tenha sido vencido no bojo do Acórdão 1892/2020-TCU-Plenário, considero relevante o respeito ao princípio da colegialidade e da uniformização da jurisprudência, nos termos do art. 926 do Código de Processo Civil (aplicado subsidiariamente no âmbito desta Corte - art. 298 do Regimento Interno do TCU) :
	"Os tribunais devem uniformizar sua jurisprudência e mantê-la estável, íntegra e coerente."
30.	De se mencionar também, no tocante à exigência de documentação não prevista quando da celebração do convênio, o disposto na Lei de Introdução às Normas do Direito Brasileiro a respeito da preservação da segurança jurídica de relações já constituídas:
	"Art. 23. A decisão administrativa, controladora ou judicial que estabelecer interpretação ou orientação nova sobre norma de conteúdo indeterminado, impondo novo dever ou novo condicionamento de direito, deverá prever regime de transição quando indispensável para que o novo dever ou condicionamento de direito seja cumprido de modo proporcional, equânime e eficiente e sem prejuízo aos interesses gerais."
	Art. 24.  A revisão, nas esferas administrativa, controladora ou judicial, quanto à validade de ato, contrato, ajuste, processo ou norma administrativa cuja produção já se houver completado levará em conta as orientações gerais da época, sendo vedado que, com base em mudança posterior de orientação geral, se declarem inválidas situações plenamente constituídas." (grifou-se) . 
31.	Desta maneira, considerando o novo entendimento jurisprudencial desta Casa, as considerações acerca da execução física dos shows e os comprovantes de despesas apresentados, não vejo razões para impugnar os pagamentos efetuados a título de pagamento dos artistas.
III
32.	Como é sabido, a jurisprudência do TCU é firme no tocante à responsabilidade pessoal do gestor pela comprovação da boa e regular aplicação dos recursos federais recebidos mediante convênio ou instrumentos congêneres. Nesse passo, todo aquele que utiliza ou gerencia recursos públicos, por obrigação constitucional e legal, submete-se ao dever de demonstrar o correto emprego dos valores federais, nos termos dos arts. 70, parágrafo único, e 37, caput, da Constituição de 1988 e do art. 93 do Decreto-Lei 200, de 25 de fevereiro de 1967.
33.	Dessa forma, em face da ausência de elementos capazes de demonstrar nos autos a boa e regular aplicação dos recursos em questão e de permitir a conclusão pela boa-fé, cabe julgar irregulares as presentes contas com a condenação dos responsáveis pelo valor de R$ 59.000,00.
34.	Deixo, contudo, de propor a aplicação de sanção em razão da ocorrência da prescrição da pretensão punitiva. 
35.	Com efeito, mediante o Acórdão 1441/2016-TCU-Plenário, proferido em incidente de uniformização de jurisprudência, restou assente que a prescrição punitiva do TCU subordina-se ao prazo geral de prescrição disposto no Código Civil: dez anos. Essa prescrição é contada a partir da data da ocorrência da irregularidade. Ademais, o prazo é interrompido pelo ato que ordenar a citação, a audiência ou a oitiva da parte.
36.	No presente caso, os recursos foram dispendidos até 18/7/2009, de forma que a prescrição ocorreu a partir de 19/1/2019, anteriormente, portanto, à data de 10/3/2020, referente ao ato que ordenou as citações dos responsáveis (peça 25) .  
IV
	Ante o exposto, manifesto-me por que o Tribunal aprove o acórdão que ora submeto à apreciação deste Colegiado.
TCU, Sala das Sessões Ministro Luciano Brandão Alves de Souza, em 17 de novembro de 2020.
BENJAMIN ZYMLER 
Relator